臺灣高雄地方法院刑事判決　　　　　　　　　　　　　九十年度訴字第三八八號
　　公　訴　人　臺灣高雄地方法院檢察署檢察官
　　被　　　告　甲○○
右列被告因偽造文書等案件，經檢察官提起公訴（九十年度偵字第一九二三八號），
本院判決如左：
    主  文
甲○○行使偽造私文書，足以生損害於他人，處有期徒刑參月，如易科罰金，以參佰
元折算壹日。
    事  實
一、甲○○於民國八十八年十二月十日，以自己之名義，在其位於高雄縣岡山鎮○○
    路九五巷五弄八號住處，自任會首，召集丁○○、戊○○○、丙○○等人參加如
    附表所示之民間互助會（有關該民間互助會之會期、會員人數、每會金額，均詳
    如附表），每次開標日即在其上址住處開標，採外標制，即未得標之活會會員每
    月應繳前揭固定金額，得標之死會會員則繳交外加得標利息後之餘額，欲標會者
    須以標單填寫姓名及金額。詎呂雅惠竟基於意圖為自己不法所有及行使偽造私文
    書之犯意，於九十年三月二十五日（即第二十會時），利用會員未全數到場競標
    之機會，偽造蕭麗娜（即戊○○○於該互助會之化名）之載有姓名及競標利息之
    標單（未據扣案），參與競標而行使之，得標後即據以向各該民間互助會之活會
    會員收取會款，足以生損害於丁○○、蕭麗娜、丙○○及其他競標時仍為活會之
    會員，致各該民間互助會之活會會員陷於錯誤而交付會款，而向各該次競標時仍
    為活會之會員詐騙財物，即冒標時仍為活會之會員所繳交之會款，共計約新台幣
    （下同）五萬元。嗣於九十年七月二十五日第二十五會開標後，因甲○○突然宣
    佈止會，丁○○發現剩餘會數與活會數目不符，始知受騙。
二、案經被害人丁○○訴由臺灣高雄地方法院檢察署檢察官偵查起訴。
    理  由
一、訊據被告甲○○矢口否認有何冒標會款之犯行，辯稱：是我母親跟我說，她有跟
    張麗娜借這個會，我是會首，所以我就承認。張麗娜那個會是我母親標起來的云
    云。經查：
    （一）本件互助會於九十年七月二十五日（即第二十五會）止會後，會單上應只
          剩五會活會。惟實際上卻尚有丁○○三會活會、戊○○○二會活會及董廖
          伴一會活會，共六會活會等情，業據證人丁○○、戊○○○及丙○○於本
          院九十一年一月八日審理中證述屬實。顯見被告應有冒標一會互助會之情
          事。
    （二）另被告固於本院九十一年四月十九日審理時辯稱：並未冒標互助會。惟查
          ：被告於本院九十一年二月二十五日審理中已坦承：「我是冒標張麗娜的
          會，但我不曉得張麗娜是哪一個人跟的，大概是在止會前五、六會冒標的
          ，已經忘記以多少錢得標。」等語。核與證人即止會後曾參與被告與會員
          間調解之乙○○證稱：「調解過程中，聲請人丁○○跟我說被告有冒標這
          個互助會，我問被告是否有冒標，她回答說有。」等情亦相一致（見本院
          九十一年一月八日筆錄）。堪認被告於本院九十一年二月二十五日審理中
          供承冒標互助會，應可採信。
    （三）被告事後雖辯稱：該互助會是她和母親一起招的，張麗娜的會是她母親向
          張麗娜借標的云云。惟查：被告並不否認其為本件互助會之會首，且證人
          即會員丁○○亦證稱：是甲○○向他招互助會（見本院九十一年三月十四
          日筆錄）；他太太（即張麗娜之本名戊○○○）並沒有將會借給他等語（
          見本院九十一年四月十九日筆錄）。且被告供稱與母親一起招會及張麗娜
          的會係由其母親標得等情，除有被告本身之供述外，並無其他積極之證據
          足資佐證，且經本院依被告所陳報其母親之地址傳訊，亦無所得。另參以
          被告辯稱其母親冒標會款之情節竟是：「冒標張麗娜那次是我母親寫標單
          的，但我不曉得她要冒標，事後她才跟我講。」等語（見本院九十一年二
          月二十五日筆錄）。被告身為會首，豈有互助會遭冒標竟仍無從查覺之理
          ，是其此部分之辯解實違背常理至甚。更何況，被告於止會後參與調解時
          ，己承認冒標互助會，事後空言否認，甚至將責任推由下落不明的母親承
          擔，顯係卸責之詞，所辯實不足為採。
    （四）又被告供稱係於止會前約五、六會冒標，己如前述。以最有利於被告之計
          算，認定被告係在止會前第五會即九十年二十五月（第二十會）時冒標，
          當時尚有活會會員十位，每位活會會員應繳會款五千元，則被告冒標之金
          額共計五萬元（計算式：5000X10=50000）。此外，並有會單及高雄縣岡
          山鎮調解委員會調解書各一紙附卷可稽。本件事證已臻明確，被告犯行洵
          堪認定。
二、按我國民間互助會，係由會首招募會員參加所組成，每於標會時，通常由欲標取
    會款之會員，在空白紙條上，或僅書立其姓名、綽號及數字者，甚或祗書寫數字
    而未書立其姓名、綽號，另以上開言詞等方法表示係何會員所出具者，則依習慣
    或特約均足以辨明係該會員以所書寫數字為標息金額參加競標之標單，自應以私
    文書論（最高法院八十九年度台上字第一三一九號判決意旨參照）。核被告冒用
    會員名義，偽造載有會員姓名及競標利息之標單，而行使得標，足以生損害於冒
    標時仍為活會之會員，進而詐取他人財物之所為，係犯刑法第二百十六條、第二
    百二十條第一項、第二百十條之行使偽造準私文書罪、第三百三十九條第一項之
    詐欺取財罪。又其偽造準私文書復持以行使，偽造準私文書之低度行為應為行使
    之高度行為所吸收，不另論罪。又被告偽造標單後向多數活會會員詐取財物，侵
    害多數人法益，係一行為觸犯數個相同行使偽造準私文書及詐欺取財罪名，為同
    種想像競合犯，應依刑法第五十五條之規定，從一重處斷。被告所犯行使偽造準
    私文書及詐欺取財二罪間，有方法結果之牽連關係，為牽連犯，應依刑法第五十
    五條之規定，從一重之行使偽造準私文書罪處斷。茲審酌民眾參與民間互助會，
   多為儲蓄或在有急需時得藉此籌措財源，被告為圖己利，竟冒用會員名義偽造載
    有競標利息之標單參與競標，詐取會款，致告訴人受有不貲之損害，且迄今未與
    告訴人達成和解，賠償告訴人之損失，惟念其冒標之金額僅五萬元，詐得財物非
    鉅等一切情狀，量處如主文所示之刑，並諭知易科罰金之折算標準。
據上論斷，應依刑事訴訟法第二百九十九條第一項前段，刑法第二百十六條、第二百
二十條第一項、第二百十條、第三百三十九條第一項、第五十五條，罰金罰鍰提高標
準條例第一條前段、第二條，判決如主文。
中      華      民      國      九十一    年      四      月    三十    日
                                  臺灣高雄地方法院刑事第二庭
                                      審判長法  官  宋明中
                                            法  官  劉定安
                                            法  官  高英賓
右正本證明與原本無異。
如不服本判決，應於判決送達後十日內，向本院提出上訴狀。
                                            書記官  林雯琪
中      華      民      國      九十一    年      五      月     一     日
附表：
┌───────┬─┬─┬─┬─┬─────────┬────────┐
│起會時間      │總│已│活│冒│被冒標之會員及會數│冒標所得之會款  │
│及每會金額    │會│開│會│標│                  │(新台幣)元      │
│              │數│  │數│數│                  │                │
│              │  │  │  │  │                  │                │
├───────┼─┼─┼─┼─┼─────────┼────────┤
│八十八年十二月│30│25│6 │1 │張麗娜(1)         │                │
│十日(五千元)  │  │  │  │  │                  │                │
│              │  │  │  │  │                  │                │
└───────┴─┴─┴─┴─┴─────────┴────────┘
附錄本判決論罪之法條：
刑法第二百十條：
偽造、變造私文書，足以生損害於公眾或他人者，處五年以下有期徒刑。
刑法第三百三十九條第一項：
意圖為自己或第三人不法之所有，以詐術使人將本人或第三人之物交付者，處五年以
下有期徒刑、拘役或科或併科一千元以下罰金。
中華民國刑法第二百一十六條
 (行使偽造變造或登載不實之文書罪)
行使第二百十條至第二百十五條之文書者，依偽造、變造文書或登載不實
事項或使登載不實事項之規定處斷。
中華民國刑法第三百三十九條
 (普通詐欺罪)
意圖為自己或第三人不法之所有，以詐術使人將本人或第三人之物交付者
，處五年以下有期徒刑、拘役或科或併科一千元以下罰金。
以前項方法得財產上不法之利益或使第三人得之者，亦同。
前二項之未遂犯罰之。
